最高法院刑事判決　　　　　　九十四年度台上字第六四九五號
　　上　訴　人　乙○○
　　　　　　　　　　　　號5樓.
　　被　　　告　丙　○
　　　　　　　　　　　　號
　　　　　　　　甲○○
　　共　　　同
　　選任辯護人　方鳴濤律師
上列上訴人因自訴被告等偽造文書等罪案件，不服台灣高等法院
中華民國九十二年四月十一日第二審判決（九十二年度上訴字第
三０二號，自訴案號：台灣台北地方法院九十一年度自字第四八
九號），提起上訴，本院判決如下：
    主  文
上訴駁回。
    理  由
一偽造文書部分：
按刑事訴訟法第三百七十七條規定，上訴於第三審法院，非以判
決違背法令為理由，不得為之。是提起第三審上訴，應以原判決
違背法令為理由，係屬法定要件。如果上訴理由狀並未依據卷內
訴訟資料，具體指摘原判決不適用何種法則或如何適用不當，或
所指摘原判決違法情事，顯與法律規定得為第三審上訴理由之違
法情形，不相適合時，均應認其上訴為違背法律上之程式，予以
駁回。本件原判決已敘明系爭不動產係由被告丙○決定購買，於
民國七十六年二月二十日自案外人游石鴻處購得，雖登記於上訴
人乙○○名下，然所有權狀一直由丙○及被告甲○○二人保管，
房屋稅及地價稅亦由丙○繳納等情，業經被告等供承在卷，並與
上訴人所稱：「（是誰決定要買系爭不動產？）丙○」「（購買
過程你有無經手？）沒有」「（稅金何人負擔？）稅金不是我負
擔」「（購買系爭不動產時你是否知情？）隱約聽家人說而已，
但是知道登記在我的名字，詳細情形我都不清楚」、「所有權狀
從未在我身上……」等語相符，而被告等亦確能提出土地所有權
狀、建築改良物所有權狀、不動產買賣契約書、地價稅及房屋稅
繳款書，已見被告等所辯並非無據。又系爭不動產自買受後，均
由被告二人使用收益，亦據甲○○陳稱：系爭不動產自購入後，
先是堆放一琪璘公司之存貨，七十七、七十八年與隔壁即門牌號
碼台北市○○路一七二號五樓之二之建物打通供一琪璘實業有限
公司（下稱一琪璘公司）使用，八十六年才隔間出租等語，核與
上訴人所稱：「（房屋如何使用收益？）原先我也不知道，後來
我於九十年才知道被告丙○租給一家旅行社」相吻合。上訴人雖
稱自始即知其為系爭不動產之登記名義人，但對系爭不動產之使
用收益卻一無所知，且相關稅金亦未處理而交由被告等代繳，另
系爭不動產自七十六年間移轉登記予上訴人後，於此相當期間亦
未主張所有權，足徵被告等所辯其等為系爭不動產之真正所有權
人，上訴人僅係登記名義人，應堪採信。上訴人雖稱系爭不動產
係丙○要買給其的，並援引土地法第四十三條之規定，主張其為
系爭不動產之所有權人云云。惟被告二人已迭為陳稱：當時是為
了要節稅，又上訴人及丙○之母陳林阿甘證稱：當初丙○買一棟
房子要送給上訴人作為老本，但不是現在要給，丙○是在買了以
後才向其說這件事等語，與丙○所稱：當時有答應母親將來要把
系爭不動產給上訴人作為老本，但不是現在就給，那是以後的事
等情相符，可見丙○購買系爭不動產而登記上訴人名義，一方面
是為了可以節稅，一方面將來也有意給上訴人作為老本，尚無從
證明上訴人自登記為該不動產所有權人時，即已實質為所有權人
。至其所稱依土地法第四十三條所為之登記有絕對效力，參照司
法院院字第一九一九號解釋，在第三者信賴登記而取得土地權利
之前，真正權利人仍得對登記名義人主張登記原因之無效或撤銷
，提起塗銷登記之訴，不能據以除斥真正之權利，是尚不得據此
為有利上訴人之認定。從而，被告等雖將系爭不動產以上訴人名
義出租予他人，惟乃本於所有權之作用為處分管理，主觀上自難
認有何易持有為不法所有之意思。按刑法第二百十條之偽造文書
，以無製作權之人冒用他人名義而製作該文書為要件之一，如果
行為人基於他人之授權委託，即不能謂無製作權，自不成立該條
之罪。系爭不動產之所有權屬被告所有，上訴人僅係掛名之事實
，已如前述，則上訴人於提供名義登記為所有權人時，應認其已
有概括授權被告等使用其名義對系爭不動產為使用收益，否則被
告等空有所有權，卻無法使用收益系爭不動產，即失去委請他人
掛名之意義，亦與掛名者並無法享有權益之本質相違，而上訴人
既有概括授權，自難認被告等有何偽造文書可言。一琪璘公司於
設立登記時，總資本為新台幣（下同）二百萬元，各股東出資額
為：丙○一百二十萬元、甲○○十萬元、上訴人五十萬元、陳麗
凱（二姐）十萬元、黃秋平（二姐夫）十萬元。嗣陳麗凱、黃秋
平退出，改由陳詩晴、陳君禮（被告之子女）接替，各股東出資
額維持不變。八十二年間該公司辦理增資三百萬元，其中登記丙
○繳納二百五十二萬元、上訴人繳納三十萬元，甲○○、陳君禮
、陳詩晴各繳納六萬元等情，固有一琪璘公司登記案卷資料在卷
可稽，惟上開股東除被告丙○、甲○○外，並無實質出資一節，
業經證人陳麗凱到庭證述：被告丙○要開公司，為了湊足股東人
數，才找其夫妻及上訴人登記為公司股東，其夫妻並沒有實際出
資，僅同意擔任掛名股東，嗣因其夫妻感情不睦，不願意繼續掛
名才退出等語屬實。上訴人亦自承：「（一琪璘公司原先登記五
十萬元，你有無出資？）沒有」「（後來一琪璘公司增資為八十
萬元登記在你名下，你是否知情？）我也不知道，也沒有出資」
等語，堪信被告等所辯上情屬實。上訴人雖不清楚公司增資之過
程，然公司章程卻均有上訴人之印文，其亦自承將印章放在公司
授權使用，參以上訴人自承僑順公司其未參與，但亦掛名僑順公
司股東之前例，參酌證人陳麗凱自承其夫妻為一琪璘公司人頭股
東等事實，可知上訴人確係為符合公司法有限公司股東人數之限
制之掛名股東無訛。則被告等除去掛名以符真實，解釋上亦應認
在初始授權之範圍，始符充當人頭股東之真意，此與一般股東將
印章放置在負責人處，用以對保等特定用途上之授權不同，是被
告等為股東名義變更登記，亦難認係偽造文書。至上訴人陳稱其
曾為公司服務，並擔任銀行借款之連帶保證人，而謂其非掛名股
東云云，並提出財政部國稅局綜合所得稅各類所得資料清單、保
證書為證。惟上訴人擔任連帶保證人以符合銀行作業規定，亦與
是否掛名股東不相衝突，無礙於上開事實之認定。此外復查無其
他積極證據足資證明被告等有何偽造文書犯行，自屬不能證明其
等犯罪。因認第一審諭知被告等無罪，經核並無不合，予以維持
，駁回上訴人在第二審之上訴，已詳述其所憑之證據及其理由。
從形式上觀察，並無何違法情形存在。上訴意旨略以：依證人陳
麗華之證言，系爭房屋為陳麗華經營僑順公司所賺的錢購買，非
被告等出資，且一琪璘公司為繼受僑順公司而來，證人陳麗凱、
陳林阿甘之證言不可採，原判決認事用法率斷。且公司名稱既以
丙○與上訴人名字合組而成，上訴人豈僅係掛名股東而已？甲○
○曾致函香港上海銀行證明上訴人為股東之一，上訴人在一琪璘
公司有出資明確，原判決卻認為僅係掛名股東，認事用法違誤。
證人陳林阿甘證明房子係購入給上訴人作為老本，顯然雙方無信
託關係存在。該房子既由一琪璘公司使用，顯然各種稅金由一琪
璘公司支付，實屬合理，此由上訴人綜合所得稅申報資料可知等
語。惟查原判決已敘明一琪璘公司為被告二人所出資設立，證人
陳麗凱及上訴人均未出資，系爭不動產亦由丙○出資購買，而籌
措資金之來源，乃另一法律關係，與本件無關，證人陳麗凱、陳
林阿甘之證言，與證人陳麗華所言明顯不同，均關係僑順公司資
產爭議，與本案無關，乃屬事實審法院本於職權認事採證之正常
行使，尚難漫指為違法。此外，上訴意旨，並非依據卷內資料具
體指摘，徒憑己見，仍執陳詞，就原判決明白論斷之事項，及原
審認事採證職權之行使，任意指摘，泛言原判決理由不備及有判
決不適用法則之違法，或為單純事實之爭執，自非適法之第三審
上訴理由。其關於此部分之上訴違背法律上之程式，應予駁回。
二竊佔、侵占部分：
按刑事訴訟法第三百七十六條所列各罪之案件，經第二審判決者
，不得上訴於第三審法院，法有明文。本件上訴人自訴被告等涉
犯刑法第三百二十條第二項、第三百三十五條第一項之竊佔及侵
占罪嫌，核屬刑事訴訟法第三百七十六條第二款、第三款之案件
，依首開說明，既經第二審判決，自不得上訴於第三審法院，上
訴人竟復提起上訴，顯為法所不許，應併予駁回。
據上論結，應依刑事訴訟法第三百九十五條前段，判決如主文。
中　　華　　民　　國　九十四　年　 十一 　月　 十八 　日
                      最高法院刑事第十一庭
                          審判長法官  洪　清　江
                                法官  石　木　欽
                                法官  李　伯　道
                                法官  林　勤　純
                                法官  陳　晴　教
      本件正本證明與原本無異
                                      書  記  官
中　　華　　民　　國　九十四　年　 十一 　月　二十五　日
                                                Ａ
